【裁判字號】    97,訴,1321
【裁判日期】    971023
【裁判案由】    有關交通事務
【裁判全文】
臺北高等行政法院判決
                                      97年度訴字第1321號
                              .
原      告  甲○○
被      告  交通部臺灣鐵路管理局
代  表  人  范植谷（局長）住同上
訴訟代理人  丙○○
            乙○○
            丁○○
上列當事人間因有關交通事務事件，原告不服公務人員保障暨培
訓委員會中華民國97年3 月11日97公審決第0083號復審決定，提
起行政訴訟。本院判決如下：
    主  文
原告之訴駁回。
訴訟費用由原告負擔。
    事  實
一、事實概要：原告原係被告所屬員工訓練中心室主任，經銓敘
    部以民國（下同）90年7 月27日90退三字第2053303 號函核
    定准予自90年9 月1 日退休。嗣原告分別於96年3 月12日、
    7 月4 日、7 月9 日及8 月8 日以信箋致被告代表人，謂原
    告服務年資40年以上，應准予申辦榮譽乘車證，案經被告所
    屬人事室96年3 月26日人三字第0960200008號書函、96年7
    月4 日人三字第0960001173號書函、被告96年7 月31日鐵人
    三字第0960014789號書函及96年8 月20日鐵人三字第096001
    6442號書函均復以年資合計仍不滿40年，尚不符請領榮譽乘
    證之規定。原告不服，對被告96年8 月20日鐵人三字第0960
    016442號書函（下稱原處分）提起訴願，嗣經交通部96年11
    月20日交訴字0000000000號訴願決定，以其係基於原為交通
    事業資位人員身分向被告請求發給榮譽乘車證，此仍應屬公
    務人員保障法第25條第1 項規定，非現職公務人員基於其原
    公務人員身分之請求權遭受侵害時，提起復審之範疇，洵非
    訴願程序所得審究，決定訴願不受理。原告爰於96年12月6
    日提起復審，經公務人員保障暨培訓委員會（下稱保訓會）
    復審決定駁回後，遂向本院提起本件行政訴訟。
二、兩造聲明：（原告於準備期日及言詞辯論期日均未到場，依
    其起訴狀之聲明及陳述記載）
  (一)原告聲明：復審決定及原處分均撤銷並發給榮譽乘車證。
  (二)被告聲明：駁回原告之訴。
三、兩造之爭點：
  (一)原告主張之理由：
    1.本件爭執之點為：原告於申請榮譽乘車證時，其年資應如
      何認定。依前臺灣省政府交通處（下稱交通處）83年2 月
      7 日83交一字第05996 號函略以：「主旨：貴局函報非編
      制內人員請發給榮譽乘車證案，復如說明，請查照。說明
      ：……三、貴局前於81年11月亦曾函報擬將編制員額外人
      員亦納為優待對象，經本處函復以顯與行政院：『漸進取
      消優待措施，不宜逐步放寬限制』之指示相悖，仍請維持
      現行規定為宜在案。四、另貴局近年來營運嚴重虧損，財
      務極度困難，本案仍宜維持現狀。」該函係針對「非編制
      內人員，是否發給榮譽乘車證」以為釋明，並未對「榮譽
      乘車證發給服務年資採計」作出解釋。從而，下級機關之
      被告無權擴張解釋上級機關之見解，拒絕原告申請發給榮
      譽乘車證，進而侵害退休公務人員受給付之權利。
    2.依司法院釋字455 號解釋理由書認為「……義務役軍人與
      志願役軍人之服役時間長短與專業知識或屬有間，但於服
      役期間所應負之忠誠義務與其所服之勤務，與志願役軍人
      尚無差別，軍人依法所應享有服役年資計算之權益，不宜
      因其役別為義務役或志願役而有所不同。……行政院人事
      行政局63年5 月11日（63）局肆字第09646 號函釋，關於
      『留職停薪之入伍人員，於退伍復職後，依規定須補辦考
      績，並承認其年資』，致義務役軍人僅得於任公務員後服
      役始得併計公務員退休年資，其於任公務員前服義務役之
      年資則不予採計，與前述意旨不符。此項年資之採計對擔
      任公務員者之權利有重大影響，應予維護，爰依司法院大
      法官審理案件法第17條第2 項，諭知有關機關於本解釋公
      布之日起1 年內，基於本解釋意旨，逕以法律規定或由行
      政院會同考試院，依上開條例第32條第2 項之授權妥為訂
      定。」司法權關於國家財政問題，或基於權力分立原則，
      應適度退縮，惟釋字第455 號解釋基於平等原則，例外地
      認定「義務役軍人僅得於任公務員後服役始得併計公務員
      退休年資，其於任公務員前服義務役之年資則不予採計，
      與前述意旨不符。此項年資之採計對擔任公務員者之權利
      有重大影響，應予維護」，勢必因公務人員得提前辦理退
      休，而影響國家財政提前給付公務人員之退休俸。舉重以
      明輕，本件所涉為被告及保訓會均認為：原告之年資就擔
      任被告臨時工部分（49年12月9 日至51年10月1 日）應不
      符交通處83年2 月7 日83交一字第05996 號函及交通事業
      人員資位職務薪給表（鐵路）之規範，惟依前揭釋字解釋
      之意旨可推論，縱原告非編制內之人員，然依臺灣鐵路管
      理局從業人員因公乘車領用乘車證實施要點第13點第4 款
      未作此排除限制下，原告本得領用榮譽乘車證。況臨時工
      與編制內人員相較，臨時工因屬約聘人員無身分保障，理
      當更為謹慎努力為被告貢獻心力，就榮譽乘車證之年資限
      制，既稱「為鼓勵員工工作情緒，發揮敬業愛路精神」而
      發給榮譽乘車證，其年資限制當應本此要旨，不分是否為
      編制內人員，而有所差別待遇。縱基於交通處83年2 月7
      日83 交 一字第05996 號函之意旨，以財政問題而限制發
      給榮譽乘車證之年資認定，惟基於司法院釋字第455 號解
      釋意旨，仍宜以平等原則，並相對於榮譽乘車證之發給影
      響國家財政更為微小，而認定原告符合榮譽乘車證發給之
      年資要件。
  (二)被告主張之理由：
    1.本件所涉法規命令：
      (1)臺灣鐵路管理局從業人員因公乘車領用乘車證實施要點
        （下稱領用乘車證實施要點）第1 點規定：「為便利從
        業人員因公出差、執行公務、及上下班通勤等領用各種
        乘車證，均依本要點之規定辦理。」第13點規定：「為
        鼓勵從業人員工作情緒，發揮敬業愛路精神，暨酬謝對
        本局有重大貢獻，下列人員得發給榮譽車證，終身持用
        。（一）……（四）服務年資需符合附表規定者。」該
        附表規定略以，到路學歷專科，一般退休者，其服務年
        資需40年。對於被告所屬退休人員申領榮譽乘車證之要
        件，已有明定。
      (2)有關未經考試及格進用之非編制內人員之服務年資，得
        否併計請發給榮譽乘車證一案，前亦經被告以83年1 月
        27日83鐵人三字第2465號函報交通處放寬採計非編制內
        人員年資，案經該處83年2 月7 日83交一字第05996 號
        函核復以：「……二、臺灣鐵路管理局（臺灣汽車客運
        公司）從業人員及眷屬優待乘車購票要點第2 條明定：
        「本要點所稱從業人員，係指本局（公司）編制員額內
        人員……』。三、貴局前於81年11月亦曾函報擬將編制
        員額外人員亦納為優待對象，經本處函復以顯與行政院
        ：『漸進取消優待措施，不宜逐步放寬限制』之指示相
        悖，仍請維持現行規定為宜在案。四、另貴局近年來營
        運嚴重虧損，財務極度困難，本案仍宜維持現狀」，是
        以，有關領用乘車證實施要點第1 點從業人員之放寬建
        議，仍未經採納。
      (3)依上開交通處83年2 月7 日函釋，其所稱從業人員係指
        編制員額內人員；再查被告曾函報交通處將從業人員曾
        任臨時工年資准併計請領榮譽乘車證，惟經該處87年9
        月4 日87交一字第38689 號函復以：「二、本案因與行
        政院指示有違，且貴局營運仍處於大幅度虧損之際，請
        轉知員工諒解，秉持我愛台鐵之精神，共體時艱，俟營
        運、財務大幅改善後再行研議辦理。」故被告榮譽乘車
        證服務年資採計須以編制內職務年資為限，非編制內職
        務年資並不得採計。
    2.本件之爭點為「臨時工年資」可否依領用乘車證實施要點
      規定採計，核發榮譽乘車證。查原告於49年12月9 日至51
      年10月1 日係受僱於被告所屬基隆運務段擔任三貂嶺站臨
      時工，因非屬考試及格「任用」，故非屬被告交通事業機
      構從業人員。且依據46年7 月24日修正公布之交通事業人
      員任用條例第11條規定，由考試院（49）考臺秘一字第16
      45號令會同行政院49年12月16日發布之交通事業人員資位
      職務薪給表（鐵路）觀之，各資位均未列有臨時工年資，
      原告於49年12月9 日至51年10月1 日所任臨時工，顯非被
      告編制員額內人員。
    3.本件原告主張榮譽乘車證之年資計算，應依據司法院釋字
      第455 號解釋為之乙節。查該號解釋之精神係闡釋軍人為
      公務員之一種，故後備軍人並無志願役與義務役之別，均
      享有請求國家給予俸給、退休金維持其生活之權利；本件
      原告於49年12月9 日至51年10月1 日，在被告所屬三貂嶺
      站擔任代辦業務按日支薪之臨時工，非屬法律上明定之義
      務，亦不具公務員資格，且該段年資不符合交通處83年2
      月7 日83交一字第05996 號及87年9 月4 日87交一字第38
      68號所為之函釋，爰被告主張上開解釋與本件無關。又被
      告核發榮譽乘車證，係為獎勵績優且符合服務年資長久之
      資深員工，特別給予榮譽之「獎勵措施」，非「維持生活
      」之措施，二者不應相提並論或比附援引。
    4.綜上，以原告之任職年資於扣除上開臨時工期間後，自51
      年10月1 日起至90年9 月1 日退休生效止，任職被告從業
      人員年資合計38年11個月，未滿40年，顯不符合申請發給
      榮譽乘車證之規定，被告以原處分否准核發，於法並無違
      誤。
    理  由
一、本件原告經受合法通知，未於言詞辯論期日到場，核無行政
    訴訟法第218 條準用民事訴訟法第386 條各款所列情形，爰
    併準用民事訴訟法第385 條第1 項前段規定，依被告之聲請
    ，由其一造辯論而為判決。
二、按臺灣鐵路管理局從業人員因公乘車領用乘車證實施要點第
    1 點規定：「為便利從業人員因公出差、執行公務、及上下
    班通勤等領用各種乘車證，均依本要點之規定辦理。」第13
    點規定：「為鼓勵從業人員工作情緒，發揮敬業愛路精神，
    暨酬謝對本局有重大貢獻，下列人員得發給榮譽車證，終身
    持用。（一）擔任局長者。（二）獲選為全國模範勞工者。
    （三）保舉最優人員者。……（四）服務年資需符合附表規
    定者。」該附表規定略以，到路學歷專科，一般退休者，其
    服務年資需40年。
三、兩造不爭以下事實，並有交通事業人員履歷表附卷可查，堪
    信為真實：
    原告具專科學歷，自49年12月即任職於鐵路局及其所屬機構
    迄至於90年9 月1 日自願退休生效，其中49年12月9 日至51
    年10月1 日係受僱於鐵路局基隆運務段擔任三貂嶺站臨時工
    。兩造之爭點在於：
    臨時工之年資可否計入前述服務年資而符合發給榮譽乘車證
    之要件。
四、按系爭領用實施要點之榮譽乘車證之規定，為被告於法定給
    與外，對於員工所為之福利性措施，自得綜合其財務負擔能
    力、員工對該機構之貢獻情況而自訂標準。查原告於49年12
    月9 日至51年10月1 日係受僱於被告所屬基隆運務段擔任三
    貂嶺站臨時工，因非屬考試及格「任用」，自非屬被告交通
    事業機構從業人員。且依據46年7 月24日修正公布之交通事
    業人員任用條例第4 條規定「交通事業人員之資位分左列二
    類：一、業務類：業務長、副業務長、高級業務員、業務員
    、業務佐、業務士。二、技術長、副技術長、高級技術員、
    技術員、技術佐、技術士。」上開資位之取得，依同條例第
    5 條之規定，或須經考試及格，或須經升資甄審合格，均須
    經一定之任用條件。則被告依同條例第11條規定，由考試院
    （49）考臺秘一字第1645號令會同行政院49年12月16日發布
    之交通事業人員資位職務薪給表（鐵路）觀之，各資位均未
    列有臨時工年資，而主張原告於49年12月9 日至51年10月1
    日所任臨時工，非被告編制員額內人員，該期間年資不得計
    入前述乘車證領用實施要點規定所指之年資，其對實施要點
    所指年資之適用符合任用條例之精神，於法並無違誤。被告
    認原告服務年資未滿40年，不符合領用榮譽乘車證之要件，
    駁回原告榮譽乘車證之申請，於法尚無不合。
五、至於原告援引大法官第455 號解按釋，就義務役軍人年資准
    予計入其後擔任公務員之退休年資，主張基於舉重以明輕及
    平等原則，應將臨時工之年資予以計入等語。按退休金權為
    公務員年老或其他原因不堪任職，自現職退休時，得向國家
    或自治團體請求之法定金錢給付請求權，此一權利構成公務
    員與國家或自治團體間法律關係重要的一環，此為大法官第
    455 號所解釋者，與本件系爭榮譽乘車證為一福利性措施，
    且臨時人員與義務役軍人之性質亦大不相同，實不能予以比
    附援引。原告又主張，被告於原告申請退休時有義務告知核
    發榮譽乘車證相關規定要件之義務等語。查，符合退休規定
    之人員，於何時申請退休其條件較為有利或對個人較為適當
    ，因個別之情況不同，考慮之因素亦有差異，非僅金錢或可
    轉換為金錢之有形物質或權利而已，應由每個人綜合自身之
    情況而為選擇，主管機關並無法亦無義務就各項退休事項相
    關權益逐一站在退休人員不同之情況為其作最佳之建議，原
    告主張，被告應明示前述規定之權益關係，其或可考慮延後
    退休等語，尚無可採。
六、綜上所述，本件原告不符發給榮譽乘車證之條件，被告否准
    其申請，並無不合，復審決定駁回其復審亦無違誤，原告起
    訴為無理由，應予駁回。
據上論結，本件原告之訴為無理由，爰依行政訴訟法第98條第1
項前段、第218 條、民事訴訟法第385 條第1 項前段，判決如主
文。
中    華    民    國    97    年    10    月   23     日
                   臺北高等行政法院第五庭
                             審判長法  官  張瓊文
                                   法  官  林育如
                                   法  官  蕭忠仁
上為正本係照原本作成。
如不服本判決，應於送達後20日內，向本院提出上訴狀並表明上
訴理由，如於本判決宣示後送達前提起上訴者，應於判決送達後
20日內補提上訴理由書（須按他造人數附繕本）。
中    華    民    國    97    年    10    月   24     日
                                   書記官  賴淑真


司法院資訊處製作；財團法人民間司法改革基金會備份。
